---
title: "MEDAF et Modèle de Sharpe"
subtitle: "Analyse de Performance"

author: "P. Hénaff"
date: "3/2021"
output:
  beamer_presentation:
    colortheme: dolphin
    theme: Montpellier
  slidy_presentation: default

header-includes:
  - \usepackage[utf8]{inputenc}
  - \usepackage{graphicx}
  - \usepackage{subfig}
  - \usepackage{booktabs}
  - \usepackage{longtable}
  - \usepackage{array}
  - \usepackage{multirow}
  - \usepackage{wrapfig}
  - \usepackage{float}
  - \usepackage{colortbl}
  - \usepackage{pdflscape}
  - \usepackage{tabu}
  - \usepackage{threeparttable}
  - \usepackage{threeparttablex}
  - \usepackage[normalem]{ulem}
  - \usepackage{makecell}
  - \usepackage{xcolor}

  
bibliography: ../../library.bib
---

```{r setup, include=FALSE}
knitr::opts_chunk$set(echo = FALSE)
def.chunk.hook  <- knitr::knit_hooks$get("chunk")
knitr::knit_hooks$set(chunk = function(x, options) {
  x <- def.chunk.hook(x, options)
  ifelse(options$size != "normalsize", paste0("\n \\", options$size,"\n\n", x, "\n\n \\normalsize"), x)
})
```

```{r load-libraries, include=FALSE, echo=FALSE}
library(quantmod)
library(xts)
library(hornpa)
library(lubridate)
library(xtable)
library(PerformanceAnalytics)
library(TTR)
library(SuppDists)
library(lubridate)
library(roll)
library(Hmisc)
library(nFactors)
library(quadprog)
library(knitr)
library(kableExtra)
library(latex2exp)

get.src.folder <- function() {
  path.expand("../GP/src")
}

get.data.folder <- function() {
  path.expand("../GP/data")
}

source(file.path(get.src.folder(), 'utils.R'))
source(file.path(get.src.folder(), 'FileUtils.R'))
```
## Droite de Marché des Capitaux (Capital Market Line)

```{r cml, echo=FALSE, out.width = '100%', fig.cap="Droite de Marché des Capitaux"}
knitr::include_graphics("capital-market-line.pdf")
```

## Rappel 

Selon le modèle MV, tous les portefeuilles efficients se trouvent sur la droite
$$
\overline{r} = r_f + \frac{\overline{r_M} - r_f}{\sigma_M} \sigma
$$
Que peut on dire à propos d'un titre individuel $i$? 
$$
\overline{r_i} - r_f = ?
$$

## Intuition...

## MEDAF

\begin{equation}
\begin{aligned}
\mu_i - r_f &= \frac{\sigma_{M,i}}{\sigma^2_M}(\mu_M-r_f) \\
&= \beta_i (\mu_M-r_f)
\end{aligned}
\end{equation}

avec $\mu_i = E(r_i), \mu_M = E(r_M)$
Bien noter qu'il s'agit ici d'une formule \textit{ex-ante}, conséquence logique du modèle MV de Markowitz. Voir note pour démonstration de la formule. 

## 
## MEDAF: Droite de Marché des Titres

```{r, capm, echo=FALSE, fig.cap="Droite de Marché des Titres", fig.height=5}
x <- runif(20, .5, 2)
y <- .02 + .03*x + rnorm(20,0,.0025)
plot(x,y, xlim=c(0, 2.5), ylim=c(0, .1), bty="no", pch=1, col="blue", xlab=expression(beta),
     ylab=expression(E(r)))
abline(a=.02, b=.03, col="red")
```


## Single Index Model (Sharpe)

* Rendement
  $$
  R_i(t) = \alpha_i + \beta_i R_M(t) + e_i(t)
  $$
  
* Espérance de rendement
  $$
  E(R_i(t)) = \alpha_i + \beta_i E(R_M(t))
  $$
  
* Variance du rendement
  $$
  \sigma_i^2 = \beta_i^2 \sigma_M^2 + \sigma(e_i)^2
  $$
  
* Covariance des rendements
  $$
  \mbox{cov}(R_i, R_j) = \beta_i \beta_j \sigma_M^2
  $$

## Simple actif et Portefeuille selon le SIM

$$
\begin{aligned}
R_i(t) & = \alpha_i + \beta_i R_M(t) + \epsilon_i(t) \\
\sigma_i^2 & = \beta_i^2 \sigma_M^2 + \sigma_{\epsilon_i}^2 
\end{aligned}
$$




Soit un portefeuille de $n$ actifs avec $w_i = \frac{1}{n}$.

$$
\begin{aligned}
R_P(t) & = \alpha_P + \beta_P R_M(t) + \epsilon_P(t) \\
\sigma_P^2 & = \beta_P^2 \sigma_M^2 + \sigma_{\epsilon_P}^2 \\
\end{aligned}
$$

## Division du travail en Gestion de Portefeuille

* Espérance de rendement
  $$
  E(R_i(t)) = \alpha_i + \beta_i E(R_M(t))
  $$
  
* Variance du rendement
  $$
  \sigma_i^2 = \beta_i^2 \sigma_M^2 + \sigma(e_i)^2
  $$

## Illustration numérique

```{r, eval=TRUE, echo=FALSE, warning=FALSE}
monthly.ret.file <- "./monthly.ret.rda"
tickers <- c("AAPL", "AMZN", "MSFT", "F", "SPY", "QQQ", "XOM", "MMM", "HD", "PG", "KO")
if(!file.exists(monthly.ret.file)) {
monthly.ret <- NULL
for(t in tickers) {
  p <- getSymbols(t, auto.assign = FALSE)
  tmp <- monthlyReturn(p[, 6])
  colnames(tmp) <- t
  if(is.null(monthly.ret)) {
    monthly.ret <- tmp
  } else {
    monthly.ret <- cbind(monthly.ret, tmp)
  }
}
monthly.ret <- removeNA(monthly.ret)
save(monthly.ret, file='monthly.ret.rda')
}
load(monthly.ret.file)
```

```{r}
kable(table.Stats(monthly.ret), "latex", booktabs=T) %>% kable_styling(latex_options="scale_down")
```

## Droite de marché des titres(Security Market Line)

```{r, echo=F}
# regress each asset on market
asset.tickers <- c("AAPL", "AMZN", "MSFT", "XOM", "MMM", "HD", "PG", "KO")
avg.ret <- colMeans(monthly.ret[, asset.tickers])
n <- length(asset.tickers)
beta <- vector("numeric", n)
alpha <- vector("numeric", n)
sd.eps <- vector("numeric", n)

for(i in seq(n)) {
  res = lm(as.formula(paste(asset.tickers[i], "~ SPY ")), data=monthly.ret)
  beta[i] = res$coefficients[2]
  alpha[i] = res$coefficients[1]
  sd.eps[i] = sd(res$residuals)
}

reg <- lm(avg.ret ~ beta)
plot(beta, avg.ret, xlab=expression(beta), ylab=expression(mu), col='red', 
      ylim=c(0, 0.04), xlim=c(.3, 1.40), bty='n', cex.lab=1.5)
abline(reg, col='green')     
for(i in seq_along(asset.tickers)) {
  text(beta[i], avg.ret[i], asset.tickers[i], cex=1.2, col="blue", pos=4, offset=0.5)
}
```


## MSFT & SPY

```{r}
plot(monthly.ret[,c("MSFT", "SPY")])
```

## Calcul de $\beta$

```{r, echo=TRUE}
beta_roll <- removeNA(rollapply(data=monthly.ret$MSFT, Rb=monthly.ret$SPY,
                                FUN=CAPM.beta, width=36, by=1))
```

```{r, fig.height=5}
plot(beta_roll)
```

## Calcul de $\alpha$

```{r, echo=TRUE}
alpha_roll <- removeNA(rollapply(data=monthly.ret$MSFT, Rb=monthly.ret$SPY, 
                                 FUN=CAPM.alpha, width=36, by=1))
```
```{r, fig.height=5}
plot(alpha_roll)
```


## Bibliographie

Grinhold, R.C. and Kahn, R. Active Portfolio Management, Mc Graw-Hill, 2000
