---
title: "SIM & Treynor-Black"
author: "P. Hénaff"
date: "3/2021"
output:
  beamer_presentation:
    colortheme: dolphin
    theme: Montpellier
  slidy_presentation: default

header-includes:
  - \usepackage[utf8]{inputenc}
  - \usepackage{graphicx}
  - \usepackage{subfig}
  - \usepackage{booktabs}
  - \usepackage{longtable}
  - \usepackage{array}
  - \usepackage{multirow}
  - \usepackage{wrapfig}
  - \usepackage{float}
  - \usepackage{colortbl}
  - \usepackage{pdflscape}
  - \usepackage{tabu}
  - \usepackage{threeparttable}
  - \usepackage{threeparttablex}
  - \usepackage[normalem]{ulem}
  - \usepackage{makecell}
  - \usepackage{xcolor}
  - \usepackage{xfrac}

  
bibliography: ../../library.bib
---

```{r setup, include=FALSE}
knitr::opts_chunk$set(echo = FALSE)
def.chunk.hook  <- knitr::knit_hooks$get("chunk")
knitr::knit_hooks$set(chunk = function(x, options) {
  x <- def.chunk.hook(x, options)
  ifelse(options$size != "normalsize", paste0("\n \\", options$size,"\n\n", x, "\n\n \\normalsize"), x)
})
```

```{r load-libraries, include=FALSE, echo=FALSE}
library(quantmod)
library(xts)
library(hornpa)
library(lubridate)
library(xtable)
library(PerformanceAnalytics)
library(TTR)
library(SuppDists)
library(lubridate)
library(roll)
library(Hmisc)
library(nFactors)
library(quadprog)
library(knitr)
library(kableExtra)
library(latex2exp)

get.src.folder <- function() {
  path.expand("../GP/src")
}

get.data.folder <- function() {
  path.expand("../GP/data")
}

source(file.path(get.src.folder(), 'utils.R'))
source(file.path(get.src.folder(), 'FileUtils.R'))
```

## Single Index Model (Sharpe)

* Rendement
  $$
  R_i(t) = \alpha_i + \beta_i R_M(t) + e_i(t)
  $$
  
* Variance du rendement
  $$
  \sigma_i^2 = \beta_i^2 \sigma_M^2 + \sigma(e_i)^2
  $$
  
* Covariance des rendements
  $$
  \mbox{cov}(R_i, R_j) = \beta_i \beta_j \sigma_M^2
  $$


## Allocation Treynor-Black

* Exploiter l'information donnée par $\alpha_i$ pour constituer un portefeuille "actif"
* Allouer le reste de son budget au portefeuille tangent en maximisant le ratio de Sharpe

## Portefeuille Actif

$$
\Sigma_A = \begin{bmatrix}
\sigma^2(e_1) & & \\
& \ddots & \\
& & \sigma^2(e_n) \end{bmatrix}
$$

$$
w_{Ai} = \frac{\sfrac{\alpha_i}{\sigma^2_i}}{\sum \sfrac{\alpha_i}{\sigma^2_i} }
$$

## Portefeuille Actif


\begin{align*}
R_A &= \alpha_A + \beta_A R_M \\
\sigma^2_A &= \beta^2_A \sigma^2_M + \sigma^2(e_A)
\end{align*}

\begin{align*}
\alpha_A &= \sum w_{Ai} \alpha_i \\
\beta_A &= \sum w_{Ai} \beta_i \\
\sigma^2(e_A) &= \sum w^2_{Ai} \sigma^2(e_i) \\
w_{Ai} &= \frac{\sfrac{\alpha_i}{\sigma^2_i}}{\sum \sfrac{\alpha_i}{\sigma^2_i} }
\end{align*}

## Allocation entre le Portefeuille Actif et le Portefeuille Tangent

$$
w_A = \frac{\alpha_A \sigma^2_M}{\alpha_A \sigma^2_M(1-\beta_A) + R_M \sigma^2(e_A)}
$$

## Relation avec Ratio de Sharpe

\begin{align*}
\frac{\alpha^2_A}{\sigma^2(e_A)} &= \alpha^T \Sigma^{-1} \alpha \\
&= \sum_i \frac{\alpha^2_i}{\sigma^2(e_i)}
\label{eq:sep-2}
\end{align*}
