---
title: "Modèles de Black-Litterman"
author: "P. Hénaff"
date: "3/2021"
output:
  beamer_presentation:
    colortheme: dolphin
    theme: Montpellier
  slidy_presentation: default

header-includes:
  - \usepackage[utf8]{inputenc}
  - \usepackage{graphicx}
  - \usepackage{subfig}
  - \usepackage{booktabs}
  - \usepackage{longtable}
  - \usepackage{array}
  - \usepackage{multirow}
  - \usepackage{wrapfig}
  - \usepackage{float}
  - \usepackage{colortbl}
  - \usepackage{pdflscape}
  - \usepackage{tabu}
  - \usepackage{threeparttable}
  - \usepackage{threeparttablex}
  - \usepackage[normalem]{ulem}
  - \usepackage{makecell}
  - \usepackage{xcolor}

  
bibliography: ../../library.bib
---

```{r setup, include=FALSE}
knitr::opts_chunk$set(echo = FALSE)
def.chunk.hook  <- knitr::knit_hooks$get("chunk")
knitr::knit_hooks$set(chunk = function(x, options) {
  x <- def.chunk.hook(x, options)
  ifelse(options$size != "normalsize", paste0("\n \\", options$size,"\n\n", x, "\n\n \\normalsize"), x)
})
```

```{r load-libraries, include=FALSE, echo=FALSE}
library(quantmod)
library(xts)
library(hornpa)
library(lubridate)
library(xtable)
library(PerformanceAnalytics)
library(TTR)
library(SuppDists)
library(lubridate)
library(roll)
library(Hmisc)
library(nFactors)
library(quadprog)
library(knitr)
library(kableExtra)
library(latex2exp)
library(FFdownload)
library(fPortfolio)
library(BLCOP)
library(mnormt)
library(riskParityPortfolio)



get.src.folder <- function() {
  path.expand("../GP/src")
}

get.data.folder <- function() {
  path.expand("../GP/data")
}

source(file.path(get.src.folder(), 'utils.R'))
source(file.path(get.src.folder(), 'FileUtils.R'))
```

## Droite de Marché des Capitaux

```{r cml, echo=FALSE, out.width = '100%', fig.cap="Droite de Marché des Capitaux"}
knitr::include_graphics("capital-market-line.pdf")
```

## MEDAF: Droite de Marché des Titres

```{r, capm, echo=FALSE, fig.cap="Droite de Marché des Titres", fig.height=5}
x <- runif(20, .5, 2)
y <- .02 + .03*x + rnorm(20,0,.0025)
plot(x,y, xlim=c(0, 2.5), ylim=c(0, .1), bty="no", pch=1, col="blue", xlab=expression(beta),
     ylab=expression(E(r)))
abline(a=.02, b=.03, col="red")
```


## Black-Litterman (1)

+ Par défaut: Accepter les espérances de rendement implicites dans le 
portefeuille de marché, et investir dans ce portefeuille.
+ Exprimer des "vues" sur l'espérance de rendement de portefeuilles quelconques
+ Utiliser ces "vues"pour modifier les espérances de rendement et la structure de covariance des actifs.


## Information ex-ante

Distribution des rendements:

$$
r \sim \mathcal{N}(\mu, \Sigma)
$$

L'espérance de rendement $\mu$ est aussi aléatoire
$$
\mu = \Pi + \epsilon^{(e)}
$$
avec
$$
\epsilon^{(e)} \sim \mathcal{N}(0, \tau \Sigma)
$$

## Optimisation inversée

On utilise le portefeuille de marché pour inférer l'espérance de rendement:

$$
U(w) = w^T \Pi - \frac{\delta}{2} w^T \Sigma w
$$

Solution "inversée" de $\Pi$ en fonction de $w%:

$$
\Pi = \delta \Sigma w_{eq}
$$

## Expression de prédictions à propos des rendements

Les prédictions sont exprimées par des portefeuilles dont on donne le rendement, avec une marge d'erreur.

$$
P \mu = Q + \epsilon^{(v)}
$$

avec 
$$
\epsilon^{(v)} \sim \mathcal{N}(0, \Omega)
$$

## Exemple 1: IBM et Dell surperforme MS de 6%

Rendement de (1/2 IBM - MSFT + 1/2 DELL) = 6%


\tiny
```{r, echo=TRUE, message=FALSE}
pickMatrix <- matrix(c(1/2, -1, 1/2, rep(0, 3)), 
                     nrow = 1, ncol = 6 )
views <- BLViews(P = pickMatrix, q = 0.06,
                 confidences =  100, 
                 assetNames = colnames(monthlyReturns))
views
```
\normalsize

## Traduction en distribution ex-post (voir note de cours)

\tiny
```{r, echo=FALSE, message=FALSE}
priorMeans <- rep(0, 6)
priorVarcov <- MASS::cov.mve(monthlyReturns)$cov

marketPosterior <- posteriorEst(views = views, sigma = priorVarcov, mu = priorMeans, tau = 1/2)
marketPosterior
```
\normalsize

## Exemple 2: Le rendement moyen du secteur financier sera de 15%, avec un indice de confiance de 90%

Rendement de (C + JPM + BAC + MS)/4 = 15%
\tiny
```{r, echo=TRUE}
finViews <- matrix(ncol = 4, nrow = 1, dimnames = list(NULL, c("C","JPM","BAC","MS")))
finViews[,1:4] <- rep(1/4,4)
views <- addBLViews(finViews, 0.15, 90, views)
views
```
\normalsize

## Traduction en distribution ex-post (voir note de cours)

\tiny
```{r, echo=TRUE}
marketPosterior <- BLPosterior(as.matrix(monthlyReturns), views,
                               tau = 1/2, 
                               marketIndex = as.matrix(sp500Returns),
                               riskFree = as.matrix(US13wTB))
marketPosterior
```
\normalsize

## Optimisation MV classique

Portefeuille Tangent:

\tiny
```{r, echo=TRUE}
optPorts <- optimalPortfolios.fPort(marketPosterior, 
            optimizer = "tangencyPortfolio")
```
\normalsize

## Black-Litterman (7)

:::: columns

::: column

```{r, echo=FALSE, fig.cap="Prior Rdt/Risque"}
weightsPie(optPorts$priorOptimPortfolio)
```
:::

::: column
```{r, echo=FALSE, fig.cap="Posterior Rdt/Risque"}
weightsPie(optPorts$posteriorOptimPortfolio)
```
:::

::::

