---
title: "Gestion de Portefeuille"
subtitle: "TP-3: Modèle de Treynor Black"
author: Patrick Hénaff
date: "Février-Mars 2020"
output: 
  pdf_document:
    keep_tex: true
    fig_caption: yes
    latex_engine: pdflatex
geometry: margin=1in

header-includes:
  - \usepackage[utf8]{inputenc}

bibliography: ../../library.bib
csl: ../../apa.csl
---

```{r setup, include=FALSE}
knitr::opts_chunk$set(echo = FALSE)
```

```{r load-libraries, include=TRUE, echo=TRUE, message=FALSE, warning=FALSE}
library(xts)
library(hornpa)
library(lubridate)
library(xtable)
library(quantmod)
library(PerformanceAnalytics)
library(TTR)
library(lubridate)
library(roll)
library(Hmisc)
library(nFactors)
library(kableExtra)
library(broom)

get.src.folder <- function() {
  path.expand("../GP/src")
}

get.data.folder <- function() {
  path.expand("../GP/data")
}

source(file.path(get.src.folder(), 'utils.R'))
source(file.path(get.src.folder(), 'FileUtils.R'))
```

# Données

## Séries de rendement quotidien pour 11 valeurs:

```{r, eval=TRUE, echo=TRUE, warning=FALSE}
monthly.ret.file <- file.path(get.data.folder(), "monthly.ret.rda")
load(monthly.ret.file)
```

Pour l'indice de marché, on utilise VT, un ETF "World Market":

```{r, echo=TRUE, warning=FALSE}
VT.series.file <- file.path(get.data.folder(), "ret.VT.rda")

if(!file.exists(VT.series.file)) {
  
sym <- "VT"
world.index <- Ad(getSymbols(sym, auto.assign=FALSE))
world.index.ret <- monthlyReturn(world.index)
colnames(world.index.ret) <- "Market"
save(world.index.ret, file=VT.series.file)
} else {
  load(VT.series.file)
}
```

## Rendement moyen:

```{r, echo=TRUE}
monthly.ret <- merge.xts(monthly.ret, world.index.ret, join="inner")
kable(colMeans(monthly.ret), "latex", escape=FALSE, col.names=c("$r$"), caption="Average monthly return", booktabs=T)%>% kable_styling(latex_options=c("striped", "HOLD_position"))
```

## Matrice de covariance des rendements:

```{r, echo=TRUE}
kable(cov(monthly.ret), "latex", booktabs=T) %>%
kable_styling(latex_options="scale_down")
```

## taux sans risque

Le taux sans risque mensuel (annualisé) est obtenu de la Réserve Fédérale US.

```{r, echo=TRUE}
taux.sans.risque.csv <- file.path(get.data.folder(), "DP_LIVE_01032020211755676.csv")
tmp <- read.csv(taux.sans.risque.csv, header=TRUE, sep=";")[, c("TIME", "Value")]
dt <- ymd(paste(tmp$TIME, "-01", sep=""))-1
rf_rate <- xts(tmp$Value/100.0, dt)
```

```{r, echo=FALSE}
plot(rf_rate)
```

```{r, echo=FALSE}
colnames(rf_rate) <- "Rf"
monthly.ret.2 <- merge.xts(monthly.ret, rf_rate/12, join="inner")
head(monthly.ret.2)
```

# Estimation d'un modèle à un facteur

Choisir une période de 48 mois. A partir des exemples présentés en cours, estimer le modèle:


$$
R_i(t) - R_f(t) = \alpha + \beta (R_M(t) - R_f(t)) + \epsilon(t)
$$

en utilisant la fonction \texttt{lm}. Utilisez la fonction \texttt{kable} de \texttt{knitr} pour produire une présentation soignée des résultats.


```{r, echo=TRUE}
nb.obs <- 48
Assets <- c("AAPL", "AMZN", "MSFT", "F",  "XOM", "MMM",  "HD",   "PG",   "KO")
r.set <- monthly.ret.2[1:nb.obs,] 
r.set$SPY <- NULL
r.set$QQQ <- NULL
# Excess return
excess.r <- r.set[, c(Assets, "Market")]
for(i in seq_along(ncol(excess.r))) {
  excess.r[,i] <- excess.r[,i] - r.set$Rf
}

sigma2.M <- as.numeric(var(excess.r$Market))
r.M <- mean(excess.r$Market)


res <- data.frame(alpha=double(), beta=double(), sigma.e=double(), asset=character())

for(A in Assets) {
  tmp <- lm(paste(A, " ~ Market"), data=excess.r)
  alpha <- tmp$coefficients["(Intercept)"]
  beta  <- tmp$coefficients["Market"]
  sigma.e <- glance(tmp)$sigma
  p.value <- tidy(tmp)$p.value[1]
  if(alpha>0) res <- rbind(res, list(alpha=alpha, beta=beta, sigma.e=sigma.e, p.value=p.value, asset=A), stringsAsFactors=FALSE)
}  
rownames(res) <- res$asset
res$Mean <- apply(excess.r[, rownames(res)],2,mean)
res$Sd <- apply(excess.r[, rownames(res)],2, sd)

res$asset <- NULL
```

```{r, echo=TRUE}
res_disp <- res[, c("alpha", "beta", "sigma.e", "p.value")]
colnames(res_disp) <- c("$\\alpha$", "$\\beta$", "$\\sigma_e$", "$Pr(>|t|)$")
kable(res_disp, "latex", booktabs=T, escape=FALSE) %>% kable_styling(latex_options="striped")
```



# Détermination du portefeuille actif

On rappelle que le poids de chaque titre dans le portefeuille actif est proportionel au ratio $\alpha_i/\sigma^2(\epsilon_i)$:

$$
w_i = \frac{\alpha_i/\sigma^2(\epsilon_i)}{\sum_i \alpha_i/\sigma^2(\epsilon_i)}
$$

Calculer les poids des actifs dans le portefeuille actif. Justifier votre choix d'inclure ou d'exclure tel ou tel instrument.

Seul HD a un $\alpha$ significatif, on décide néanmoins de retenir quelques titres avec des $\alpha$ élevés (AMZN, MMM et HD), ce qui donne le portefeuille actif suivant:

```{r, echo=TRUE}
res.selected <- res[c("AMZN", "MMM", "HD"),]
w <- res.selected$alpha / res.selected$sigma.e^2
w <- w / sum(w)
names(w) <- rownames(res.selected)
```

```{r, echo=FALSE}
dt.w <- as.data.frame(w)
colnames(dt.w) <- "$w_i$"
kable(dt.w, "latex", booktabs=T, escape=FALSE, caption="Poids dans le portefeuille actif, après sélection") %>% kable_styling(latex_options=c("striped", "HOLD_position"))
```


Calculez les valeurs suivantes concernant le portefeuille actif:

\begin{description}
\item[$R_A$] Excess de rendement
\item[$\alpha_A$] alpha du portefeuille actif
\item[$\beta_A$]  beta du portefeuille actif
\item[$\sigma_A$] ecart-type du portefeuille actif
\end{description}

Les charactéristiques du portefeuille actif sont:

```{r, echo=TRUE} 
alpha.A <- sum(w * res.selected$alpha)
beta.A <- sum(w * res.selected$beta)
R.A <- alpha.A + beta.A * r.M
sigma2.e.A <- sum(w * res.selected$sigma.e^2)
sigma2.A <- beta.A^2 * sigma2.M + sigma2.e.A
```

```{r, echo=FALSE}
dt.selected <- data.frame(x1=alpha.A, x2=beta.A, x3=R.A, x4=sigma2.e.A, x5=sigma2.A)
colnames(dt.selected) <- c("$\\alpha_A$", "$\\beta_A$", "$R_A$", "$\\sigma^2(e)_A$", "$\\sigma^2_A$")
kable(dt.selected, "latex", booktabs=T, escape=FALSE)%>% kable_styling(latex_options=c("striped", "HOLD_position"))
```

# Détermination de la pondération entre le portefeuille actif et le portefeuille de marché.

On rappelle l'allocation de richesse au portefeuille actif:

$$
w_A = \frac{\alpha_A \sigma^2_M}{\alpha_A \sigma^2_M (1-\beta_A) + R_M \sigma^2_A}
$$

Avec:

$$
\begin{aligned}
R_A & = \alpha_A + \beta_A R_M \\
\sigma^2_A & = \beta^2_A \sigma^2_M + \sigma^2(\epsilon_A)
\end{aligned}
$$

```{r, echo=TRUE}
w.A <- alpha.A * sigma2.M / (alpha.A * sigma2.M*(1-beta.A) + r.M * sigma2.A)
w.M <- 1-w.A
names(w.M) <- "Market"
w <- round(c(w * w.A, w.M),3)
```

L'allocation entre les titres du portefeuille actif et le portefeuille de marché est finalement:

```{r, echo=FALSE}
kable(data.frame(weight=w), "latex", booktabs=TRUE)
```


```{r}
return.port <- excess.r[, names(w)] 
v.port <- var(return.port)
r.port <- colMeans(return.port)
sigma.port <- sqrt(as.vector(w %*% v.port %*% w))
R.port <- sum(w * r.port)
```

On note que le modèle accorde une grande importance au portefeuille actif, alors que la fiabilité des $\alpha$ est faible. Ceci est est un biais connu du modèle de Treynor-Black.

# Capital Allocation Line

Calculez l'espérance de rendement et le risque de quelques portefeuilles situés sur la "Capital Allocation Line" qui joint l'actif sans risque et le portefeuille risqué. Placez sur un diagramme "rendement/risque": le portefeuille risqué, le portefeuille actif et le portefeuille de marché.

```{r, echo=TRUE}
plot(Mean ~ Sd, data=res, xlim=c(0, 0.4), ylim=c(0, .05), xlab=expression(sigma),
     ylab="Excess Return", cex=.5, bty="n", cex.lab=1)
with(res, text(Mean ~ Sd, labels=row.names(res), pos=4, cex=0.5, col="blue"))

points(sigma.port, R.port, cex=.5, col="red")
text(sigma.port, R.port, labels="P", pos=2, col="red")

points(sqrt(sigma2.M), r.M, cex=.5, col="green")
text(sqrt(sigma2.M), r.M, labels="M", pos=2, col="green")

points(sqrt(sigma2.A), R.A, cex=.5, col="yellow")
text(sqrt(sigma2.A), R.A, labels="A", pos=2, col="yellow")

rf_last <- as.numeric(last(rf_rate/12))
abline(rf_last, R.port/sigma.port, col="red", lty=2, lwd=2)
```

