---
title: "Gestion de Portefeuille"
subtitle: "TP-4: Impact de la matrice de covariance dans le modèle MV"
author: Patrick Hénaff
date: "Février-Mars 2021"
output: 
  pdf_document:
    keep_tex: true
    fig_caption: yes
    latex_engine: pdflatex
    extra_dependencies: ["float"]
geometry: margin=1in

header-includes:
  - \usepackage[utf8]{inputenc}
  - \usepackage{float}
  - \floatplacement{figure}{H}

bibliography: ../../library.bib
csl: ../../apa.csl
---

```{r setup, include=FALSE}
knitr::opts_chunk$set(echo = FALSE)
knitr::opts_chunk$set(fig.pos = "h", out.extra = "")
```

```{r load-libraries, include=TRUE, echo=TRUE, message=FALSE, warning=FALSE}
library(xts)
library(hornpa)
library(lubridate)
library(xtable)
library(quantmod)
library(PerformanceAnalytics)
library(TTR)
library(lubridate)
library(roll)
library(Hmisc)
library(nFactors)
library(kableExtra)
library(broom)

get.src.folder <- function() {
  path.expand("../GP/src")
}

get.data.folder <- function() {
  path.expand("../GP/data")
}

source(file.path(get.src.folder(), 'utils.R'))
source(file.path(get.src.folder(), 'FileUtils.R'))
```

# Données

On utilise la base de données "MultiAsset" du paquet FRAPO:

```{r, echo=T, message=FALSE, warning=FALSE}
library(FRAPO)
data(MultiAsset)
R <- returnseries(MultiAsset, percentage=F, trim=T)
```

Quelques statistiques descriptives sont résumées ci-dessous:

```{r ret-moments, echo=FALSE}
statNames <- c("mean", "std dev", "skewness", "kurtosis")
symbols <- colnames(R)
mo <- matrix(NA, nrow=length(symbols), ncol=length(statNames))
n <- 1
for(s in symbols) {
  ts <- R[, s]
  mo[n,] <- c(mean(ts), sd(ts), skewness(ts), kurtosis(ts))
  n <- n+1
}

colnames(mo) <- statNames
rownames(mo) <- symbols
```

```{r show-stats, echo=FALSE}
kbl(mo, "latex", caption="Résumé des données de marché", booktabs=T) %>%
  kable_styling(latex_options=c("stripped", "HOLD_position"))
```
\ 

## Etude de la matrice de covariance

On se propose d'étudier la matrice de covariance à l'aide de la formule de Stevens pour la matrice d'information $\mathcal{I} = \Sigma^{-1}$.

- Pour chaque actif, estimer le modèle 

$$
R_{i,t} = \beta_0 + \beta_i^T R_t^{(-i)} + \epsilon_{i,t}
$$
avec $R_t^{(-i)}$ vecteur de rendement de tous les actifs sauf l'actif $i$, $\epsilon_{i,t} \sim \mathcal{N}(0, s_i^2)$

- Trier les modèles par $R_i^2$ décroissant. En déduire les actifs qui sont suceptibles de recevoir un poid important dans le portefeuille optimal MV

- Calculer les poids optimaux du modèle MV, et comparer avec les résultats des régressions.

Calculons les poids à partir de la formule de Stevens, et comparons avec les résultats d'une optimisation MV:

```{r, echo=T}
idx <- seq(ncol(R))

hedge.w <- matrix(NA, nrow=length(idx), ncol=length(idx))
resid <- vector("numeric", length(idx))
R2 <- vector("numeric", length(idx))
mu <- colMeans(R)
hedge.mu <- vector("numeric", length(idx))

for(i in idx) {
  idx2 <- idx[-i]
  res = summary(lm(as.formula(paste(names(R)[i], "~ . ")), data=R))
  hedge.w[i, idx2] = res$coefficients[,"Estimate"][-1]
  hedge.mu[i] <- sum(res$coefficients[,"Estimate"][-1] * mu[idx2])
  resid[i] <- res$sigma
  R2[i] <- res$r.squared
}

w.star <- (mu - hedge.mu)/resid**2
w.star <- w.star / (sum(w.star+abs(w.star))/2)

# optimisation MV 

mu <- colMeans(R)
Sigma <- cov(R)
w <- solve(Sigma, mu)
w <- w / (sum(w+abs(w)) / 2)
```

Le tableau ci-dessous résume les calculs. On constate en premier lieu que le poids calculé par la formule de Stevens ($w^*$) coincide comme attendu avec le résultat de l'optimisation. 
On constate ensuite qu'il existe des actifs presque redondants: on peut répliquer RUA à l'aide d'un portefeuille composé des autres actifs, avec un ecart-type résiduel de 0.3\%. Pour RUA et GSPC, une différence de rendement entre le titre et le portefeuille de couverture de 0.01\% motive un poids de l'ordre de 30\% dans le portefeuille optimal. Ceci illustre l'extrême sensibilité du portefeuille optimal aux estimations de rendement et de covariance.


```{r, echo=FALSE}
# sort by decreasing R2
tmp <- sort(R2, decreasing=T, index.return=T)
R2 <- tmp$x
resid <- resid[tmp$ix]
mu <- mu[tmp$ix]
hedge.mu <- hedge.mu[tmp$ix]
w.star <- w.star[tmp$ix]
w <- w[tmp$ix]

pm <- as(tmp$ix, "pMatrix")
hedge.sorted <- t(pm) %*% hedge.w %*% pm
hedge.res <- rbind(hedge.sorted, resid, R2, mu, hedge.mu, w.star, w)

rownames(hedge.res) <- c(names(R)[tmp$ix], "$s_i$", "$R^2_i$", "$\\mu$", "$\\beta^T \\mu^{(-i)}$", "$w^*$", "w" )
colnames(hedge.res) <- names(R)[tmp$ix]
kbl(hedge.res, format="latex", booktabs=T, escape=F) %>%
  kable_styling(latex_options=c("scale_down", "HOLD_position"))
```

## Lien avec l'ACP

- Effectuer une ACP de la matrice de covariance des rendements.

- Identifier un vecteur propre qui est un facteur d'arbitrage charactérisé

- Faire le lien entre cette observation et les poids optimaux du modèle MV.

```{r, echo=T}
pc <- prcomp(cov(R))
pc.res <- rbind(pc$rotation, pc$sdev)
kbl(pc.res, booktabs=T, format="latex", digits=4) %>%
  kable_styling(latex_options=c("scale_down", "HOLD_position")) %>%
  pack_rows("Vecteurs propres", 1,10) %>%
  pack_rows("Valeurs propres", 11,11)
```

Le vecteur propre 9 revèle une possibilité d'arbitrage entre GSPC et RUA. Effectivement, ces deux titres assez sont fortement représentés dans le portefeuille optimal. 


