---
title: "Gestion de Portefeuille"
subtitle: "TP-8: Gestion Obligataire"
author: Patrick Hénaff
date: "Février-Mars 2020"
output: 
  pdf_document:
    keep_tex: true
    fig_caption: yes
    latex_engine: pdflatex
geometry: margin=1in
header-includes:
  - \usepackage[utf8]{inputenc}
  - \usepackage{float}
  - \usepackage{eurosym}
bibliography: ../../library.bib
csl: ../../apa.csl
---

```{r setup, include=FALSE}
knitr::opts_chunk$set(echo = FALSE)
def.chunk.hook  <- knitr::knit_hooks$get("chunk")
knitr::knit_hooks$set(chunk = function(x, options) {
  x <- def.chunk.hook(x, options)
  ifelse(options$size != "normalsize", paste0("\n \\", options$size,"\n\n", x, "\n\n \\normalsize"), x)
})
```

```{r load-libraries, include=FALSE, echo=FALSE}
library(kableExtra)
library(lubridate)
library(BondValuation)
library(lpSolve)

get.src.folder <- function() {
  path.expand("../GP/src")
}

get.data.folder <- function() {
  path.expand("../GP/data")
}

source(file.path(get.src.folder(), 'utils.R'))
source(file.path(get.src.folder(), 'FileUtils.R'))
```

L'objet de ce TP est de construire un modèle de gestion obligataire qui combine les méthodes d'adossement flux à flux et d'immunisation.

La méthode d'adossement flux à flux est adaptée aux échéances court-terme, car elle évite de faire des transactions trop nombreuses. Par contre, elle manque de flexibilité, et se révèle être une solution chère. Pour un horizon plus lointain, on lui préfère donc l'immunisation. 

# Données

Les données sont simulées pour les besoins du TP.

## Obligations

```{r, echo=T}
df.o <- read.csv("obligations.csv", 
                           colClasses=c("character", "character", NA))
df.o$dtE <- as.Date(df.o$dtE, format("%m/%d/%Y"))
df.o$dtM <- as.Date(df.o$dtM, format("%m/%d/%Y"))
df.o$Nom <- sapply(seq_along(df.o$dtE), function(x) paste('Bond-',x, sep=''))
nb.bonds <- nrow(df.o)
kable(df.o[1:10,], 
      col.names=c("Dt Emission", "Dt Maturité", "Coupon (%)", "Nom"),
      format="latex", booktabs=T)%>%
  kable_styling(position="center")

```

## Courbe des taux actuariels

```{r, echo=T}
dt.mat <- seq(ymd('2021-01-01'), ymd('2040-01-01'), by="year")
tx <- 1 + log(seq_along(dt.mat))
df.cdt <- data.frame(mat=dt.mat, tx=tx)
plot(dt.mat, tx, type='l', lwd=2, col='red', 
     main='Courbe des taux actuariels',
     xlab="Maturité", ylab="taux")
```

## Calculs préliminaires

+ Ecrire une fonction qui permet d'interpoler la courbe de taux pour une date de maturité donnée.
+ Choisir une obligation de la liste, interpoler le rendement actuariel et calculer le prix "pied de coupon", le coupon couru, le prix "avec coupon couru", et les indicateurs de risque. Utiliser le paquet "BondValuation" et la convention AFB ACT/ACT pour les décomptes de jours.

```{r, echo=T}
get.yield <- function(dt) {
  res <- approx(df.cdt$mat, df.cdt$tx, xout=dt)
  res$y 
}

bond <- df.o[6,]
dt.calc <- as.Date('2021-03-17')

res <- BondVal.Price(
  YtM=get.yield(bond$dtM),
  SETT=dt.calc,
  Em=bond$dtE,
  Mat=bond$dtM,
  CpY=1,
  Coup=bond$Coupon,
  DCC=3)
```

Ce qui donne les résultats suivants:

```{r, echo=F}
out <- bond
out$CP <- res$CP
out$CC <- res$AccrInt
kable(out, format="latex", booktabs=T, caption="Prix Pied de coupon (CP) et coupon couru (CC) de l'obligation Bond-6.") %>%
  kable_styling(position="center", latex_options="HOLD_position")
```

# Partie 1: Immunisation

Soit un passif de 10,000,000\euro\ payable le 2/1/2025. Construisez un portefeuille de deux obligations ayant, au 17/3/2021, la même valeur et la même PV01 que le passif. Optimisez le rendement moyen du portefeuille ainsi construit.

## Calcul de prix et indicateurs de risque des obligations

La PV01 est calculée par différence:

```{r, echo=T}
bond.calc <- function(df.row, dt.calc) {
  if(dt.calc>=df.row$dtM) {
  c(0, 0, 0)  
  } else {
    y <- get.yield(df.row$dtM)
  res <- BondVal.Price(YtM=y, SETT=dt.calc, Em=df.row$dtE,
                       Mat=df.row$dtM,
                       CpY=1, Coup=df.row$Coupon, DCC=3)
  res.plus <- BondVal.Price(YtM=y+0.01, SETT=dt.calc, Em=df.row$dtE,
                       Mat=df.row$dtM,
                       CpY=1, Coup=df.row$Coupon, DCC=3)
  PV01 <- res$DP - res.plus$DP
  c(y, res$DP, PV01)
  }
}

df.o1 <- df.o
df.o1$y = NA
df.o1$DP = NA
df.o1$PV01 = NA

for(i in seq(nrow(df.o1))) {
  res <- bond.calc(df.o1[i,], dt.calc)
  df.o1$y[i] <- res[1]
  df.o1$DP[i] <- res[2]
  df.o1$PV01[i] <- res[3]
}
```

Les prix "coupon couru inclus" (DP) et les PV01 des obligations à la date de calcul sont résumées dans le tableau ci-dessous.

```{r, echo=F}
kable(df.o1[1:3,c("dtE", "dtM", "Coupon", "DP", "PV01")], 
      format="latex",
      booktabs=T)%>%
  kable_styling(position="center",  latex_options="HOLD_position")
```

## Prix et PV01 du passif

On calcule de même la valeur présente et la PV01 du passif:

```{r, echo=T}
zc.calc <- function(dt.calc, dt.mat) {
# Prix et PV01 en dt.calc de 1 euro payé à la date dt.mat
mat <- as.numeric(dt.mat-dt.calc)/365
y <- get.yield(dt.mat)
P <- (1+y/100)^(-mat)
PV01 <- mat*(1+y/100)^(-mat-1) * 0.0001
c(P, PV01, y)
}

nominal <- 10000000
dt.mat.L <- as.Date("2025-01-02")
res <- zc.calc(dt.calc, dt.mat.L)
P.L <- nominal * res[1]
PV01.L <- nominal * res[2]
```

```{r, echo=F}
kable(matrix(c(P.L, PV01.L), nrow=1), 
      col.names=c("Valeur", "PV01"),
      caption="Valeur présente et PV01 du passif", booktabs=T)%>%
  kable_styling(position="center",  latex_options="HOLD_position")
```

## Programme d'immunisation: maximiser le rendement du portefeuille.

Le rendement actuariel moyen d'un portefeuille est
$$
r^* = \frac{\sum_i q_i r_i V_i}{\sum_i q_i V_i}
$$
avec $q_i$ la quantité de titre $i$ dans le portefeuille, $r_i$ son rendement actuariel et $V_i$ sa PV01. Comme le dénominateur est fixé, le problème se réduit à maximiser $\sum_i q_i r_i V_i$. 

\begin{align}
    \mbox{max} & \sum_i q_i r_i \mathcal{PV}01_i \\
    \mbox{s.t.} & \nonumber \\
    & \sum_i q_i \mathcal{PV}01_i(T) = \mathcal{PV}01_L(T) \\
    & \sum_i q_i P_i(T) = P_L(T) \\
    & q_i >= 0, i=1, \ldots, n \nonumber \\
      \end{align}

avec $T$: date d'immunisation. Le programme linéaire est construit ainsi:

```{r, echo=T}
obj <- df.o1$y * df.o1$PV01
A.VL <- df.o1$DP
A.PV01 <- df.o1$PV01
A.pos <- diag(nrow(df.o1))
N <- nrow(df.o1)

res <- lp(direction="max", objective.in=obj,
          const.mat=rbind(A.VL, A.PV01, A.pos),
          const.rhs=c(P.L, PV01.L, rep(0, N)),
          const.dir=c("=", "=", rep(">=", N)))
```

La solution ne comprend que deux titres:

```{r}
idx <- res$solution > 0

df.sol <- df.o1[idx,c("dtE", "dtM", "Coupon", "y", "DP", "PV01")]
df.sol$sol <- res$solution[idx]
kable(df.sol, format="latex", col.names=c("Dt Emission", "Dt Maturité", "Coupon", "Rendement", "DP", "PV01", "Nb Titres"),
  caption="Immunisation d'un zero-coupon de maturité 2025", booktabs=T)%>%
  kable_styling(position="center", latex_options="HOLD_position")
```

## Vérification

On peut vérifier que les valeurs et PV01 du portefeuille et du passif sont bien égales:

```{r, echo=F}
P.A <- sum(df.sol[,"DP"]*df.sol[,"sol"])
PV01.A <- sum(df.sol[,"PV01"]*df.sol[,"sol"])
df.at.immu <- data.frame(P=c(P.A, P.L), PV01=c(PV01.A, PV01.L))
rownames(df.at.immu)=c("Actif", "Passif") 
kable(df.at.immu, format="latex", col.names = c("Valeur", "PV01"), booktabs=T, format.args = list(big.mark=",", booktabs=T))%>%
  kable_styling(position="center")
```

# Partie 2: Adossement flux à flux et immunisation

On considère maintenant un passif composé de plusieurs flux, comme indiqué dans le tableau ci-dessous:

```{r}
df.flow <- data.frame(dt=as.Date(c("2021-10-01", 
                     "2022-04-01",
                     "2022-10-01", 
                     "2023-04-01",
                     "2023-10-01", 
                     "2024-04-01",
                     "2024-10-01")),
vx=as.numeric(c(rep(1000000,6), 10000000)))

kable(df.flow, format="latex", booktabs=T,col.names = c("Date", "Montant"), format.args=list(big.mark=",", scientific=F, booktabs=T),
      caption="Echéancier du passif à financer")%>%
  kable_styling(position="center")

```

On veut construire un portefeuille de rendement maximum tel que:

+ les 4 premiers flux de passif sont adossés
+ au 01/04/2023 (date d'immunisation), la PV et PV01 de l'actif et du passif sont égales.

On suppose que la courbe des taux au 01/04/2023 sera la même qu'au 17/03/2021.


## Prix et PV01 des obligations à la date d'immunisation

```{r, echo=T}
dt.immu <- as.Date("2023-04-01")
df.o2 <- df.o
df.o2$y = NA
df.o2$DP = NA
df.o2$PV01 = NA

for(i in seq(nrow(df.o2))) {
  res <- bond.calc(df.o2[i,], dt.immu)
  df.o2$y[i] <- res[1]
  df.o2$DP[i] <- res[2]
  df.o2$PV01[i] <- res[3]
}
```
Les premiers résultats sont résumés ci-dessous:

```{r, echo=F}
idx <- which(df.o2$DP > 0)
kable(df.o2[head(idx,6),c("Nom", "dtE", "dtM", "Coupon", "DP", "PV01")], 
      format="latex",
      booktabs=T)%>%
  kable_styling(position="center",  latex_options="HOLD_position")
```

## Prix et PV01 du passif à la date d'immunisation

```{r, echo=T}
idx <- df.flow$dt > dt.immu
df.immu <- df.flow[idx,]

P.L <- 0
PV01.L <- 0
for(i in seq(nrow(df.immu))) {
  res <- zc.calc(dt.immu, df.immu[i, "dt"])
  P.L <- P.L + df.immu[i, "vx"]*res[1]
  PV01.L <- PV01.L + df.immu[i, "vx"]*res[2]
}
```

Les valeurs à reproduire avec le portefeuille de titres sont:

```{r, echo=F}
kable(matrix(c(P.L, PV01.L), nrow=1), 
      col.names=c("Valeur", "PV01"),
      caption="Valeur présente et PV01 du passif à la date d'immunisation", booktabs=T)%>%
  kable_styling(position="center",  latex_options="HOLD_position")
```

## Matrice des cash-flows

Les flux sont affectés aux dates de paiements immédiatement postérieures.

```{r, echo=T}
# cash flow matrix
cf.mat <- matrix(0, nrow=4, ncol=nrow(df.o1))
for(j in seq(nrow(df.o1))) {
  cf <- suppressWarnings(AnnivDates(Em=df.o1[j, "dtE"], Mat=df.o1[j, "dtM"],
                    CpY=1, Coup=df.o1[j, "Coupon"], DCC=3,
                    RV=100)$PaySched)
  N <- length(cf$CoupPayments)
  cf$CoupPayments[N] <- cf$CoupPayments[N] + 100
  dt.first = dt.calc
  for(i in seq(4)) {
    dt.last <- df.flow$dt[i]
    idx <- cf$CoupDates>dt.first & cf$CoupDates <= dt.last
    cf.mat[i,j] = sum(cf$CoupPayments[idx])
    dt.first=dt.last
  }
}
```

## Programme linéaire

On résoud le programme linéaire, en supposant un taux annuel de réinvestissement de 1% des excédents de liquidité 

\begin{align}
    \mbox{max} & \sum_i q_i r_i \mathcal{PV}01_i \\
    \mbox{s.t.} & \nonumber \\
    & \sum_i q_i F_i(1) -C(1) = L(1) \ \ \\
    & (1+r) C(t-1) + \sum_i q_i F_i(t) -C(t) = L(t) \ \ t=2, \ldots , 4 \label{eq:cf} \\
    & \sum_i q_i \mathcal{PV}01_i(T) = \mathcal{PV}01_L(T) \\
    & \sum_i q_i P_i(T) = P_L(T) \\
    & q_i >= 0, i=1, \ldots, n \nonumber \\
    & C(t) >= 0, t=1, \ldots, 4 \nonumber \\
      \end{align}

```{r, echo=T}
money.market.rate = 0.01
slack.mat = diag(rep(-1,4))
for(i in seq(3)) {
  slack.mat[i+1,i] = 1 + money.market.rate / 2 
}

A1.mat <- cbind(cf.mat, slack.mat)
A2.mat <- rbind(df.o2$DP,
                df.o2$PV01)
A2.mat <- cbind(A2.mat, matrix(0, nrow=2, ncol=4))
A.mat <- rbind(A1.mat, A2.mat)
rhs <- c(df.flow$vx[1:4], P.L, PV01.L, rep(0, ncol(A.mat)))

A.mat <- rbind(A.mat,
               diag(1, nrow=ncol(A.mat)))


obj <- c(df.o2$y*df.o2$PV01, rep(0, 4))

res <- lp(direction="max", objective.in=obj,
          const.mat=A.mat,
          const.rhs=rhs,
          const.dir=c(rep("=", 6), rep(">=", 32)))
```

## Solution

Le coût de la solution est `r format(sum(df.o1$DP * head(res$solution, nb.bonds)), scientific=F, big.mark=",")` euros.


```{r, echo=T}
idx <- res$solution > 0
df.sol <- df.o2[idx,c("Nom", "dtE", "dtM", "Coupon", "y")]
df.sol$Solution <- res$solution[idx]
kable(df.sol, format="latex", booktabs=T, 
      format.args = list(big.mark=",", booktabs=T),
      caption="Adossement flux à flux et immunisation.")%>%
  kable_styling(position="center", latex_options = "HOLD_position")

```

## Vérification

On vérifie que les flux générés par le portefeuille correspondent bien au passif, et que les contraintes sont vérifiées à l'horizon d'immunisation.

```{r, echo=T}
df.cashflow.match <- df.flow[1:4,]
df.cashflow.match$bond.cf <- cf.mat %*% as.matrix(res$solution[1:28], ncol=1)
kable(df.cashflow.match, format="latex", booktabs=T,
      format.args = list(big.mark=",", scientific=F,booktabs=T), 
      col.names = c("Date de flux", "Passif", "Portefeuille"),
      caption="Cash flow généré par le portefeuille durant les 4 premières périodes") %>%
  kable_styling(position="center", latex_options="HOLD_position")
```

```{r, echo=T}
P.A <- sum(res$solution[1:28] * df.o2$DP)
PV01.A <- sum(res$solution[1:28] * df.o2$PV01)
df.at.immu <- data.frame(P=c(P.A, P.L), PV01=c(PV01.A, PV01.L))
rownames(df.at.immu)=c("Actif", "Passif") 
kable(df.at.immu, format="latex", col.names = c("Valeur", "PV01"), booktabs=T, format.args = list(big.mark=",", booktabs=T),
      caption="Valeur et PV01 de l'actif et du passif à la date d\'immunisation")%>%
  kable_styling(position="center", latex_options="HOLD_position")

```

## Autre solution

On peut également minimiser le cout du portefeuille à la date de calcul, sujet aux contraintes précédentes. Le reste du programme est inchangé.

```{r, echo=T}
obj <- c(df.o1$DP, rep(0, 4))

res.2 <- lp(direction="min", objective.in=obj,
          const.mat=A.mat,
          const.rhs=rhs,
          const.dir=c(rep("=", 6), rep(">=", 32)))
```

## Solution

Le coût de la solution est `r format(sum(df.o1$DP * head(res.2$solution, nb.bonds)), scientific=F, big.mark=",")` euros.

```{r, echo=T}
idx <- res.2$solution > 0
df.sol <- df.o1[idx,c("Nom", "dtE", "dtM", "Coupon", "y")]
df.sol$Solution <- res.2$solution[idx]
kable(df.sol, format="latex", booktabs=T, 
      format.args = list(big.mark=",", booktabs=T),
      caption="Adossement flux à flux et immunisation pour un cout minimum à la date de calcul.")%>%
  kable_styling(position="center", latex_options = "HOLD_position")

```

## Vérification

On vérifie que les flux générés par le portefeuille correspondent bien au passif, et que les contraintes sont vérifiées à l'horizon d'immunisation.

```{r, echo=T}
df.cashflow.match <- df.flow[1:4,]
df.cashflow.match$bond.cf <- cf.mat %*% as.matrix(res.2$solution[1:28], ncol=1)
kable(df.cashflow.match, format="latex", booktabs=T,
      format.args = list(big.mark=",", scientific=F,booktabs=T), 
      col.names = c("Date de flux", "Passif", "Portefeuille"),
      caption="Cash flow généré par le portefeuille durant les 4 premières périodes") %>%
  kable_styling(position="center", latex_options="HOLD_position")
```

```{r, echo=T}
P.A <- sum(res.2$solution[1:28] * df.o2$DP)
PV01.A <- sum(res.2$solution[1:28] * df.o2$PV01)
df.at.immu <- data.frame(P=c(P.A, P.L), PV01=c(PV01.A, PV01.L))
rownames(df.at.immu)=c("Actif", "Passif") 
kable(df.at.immu, format="latex", col.names = c("Valeur", "PV01"), booktabs=T, format.args = list(big.mark=",", booktabs=T),
      caption="Valeur et PV01 de l'actif et du passif à la date d\'immunisation")%>%
  kable_styling(position="center", latex_options="HOLD_position")

```